---
title: "Projekt"
author: "Julia Kołat"
date: "2026-03-01"
output:
  html_document: default
  pdf_document: default
---

```{r setup, include=FALSE}
knitr::opts_chunk$set(echo = TRUE)
```

# 1. Dane

Baza danych użytych w tym projekcie pochodzi ze strony <https://data.mendeley.com/datasets/>m482gb564t/1.

Składa się z 981 obserwacji, które odpowiadają 477 pacjentom po zawale serca i 504 osobom, u których nie wykryto zawału serca. Dane zbierano od stycznia 2020 do maja 2023, od osób, które trafiły na oddział kardiologiczny i spełniły kryteria Europejskiego Towarzystwa Kardiologicznego m.in. miały więcej niż 18 lat, nie cierpiały na przewlekłe infekcję, nie wykryto u nich nowotworu. Wiek i płeć pacjentów pozyskano z dokumentacji medycznej, natomiast wyniki badań krwi pochodzą z pierwszego badania po przybyciu na oddział ratunkowy.

Baza danych składa się z następujących zmiennych:

-    zmienna objaśniana: – AMI: zawał serca; 0 dla osoby zdrowej, 1 dla osoby po zawale serca;

-   zmienne objaśniające: – SEX: płeć; 1 dla mężczyzny, 0 dla kobiety; – AGE: wiek; – WBC: white blood cell - białe krwinki; – RBC: red blood cell - czerwone krwinki; – HGB: hemoglobin - hemoglobina; – LY: lymphocyte - limfocyty; – MO: monocytes - monocyty.

Celem jest jak najlepsze zaklasyfikowanie osób po zawale serca na podstawie badań krwi, co mogłoby w przyszłości pomóc w prognozowaniu zawału.

# 2. Analiza

Przejdźmy do analizy zbioru danych. Po wczytaniu danych, zmienne AMI oraz SEX z liczbowych zmieniamy na factor. Za pomocą funkcji summary sprawdzamy czy nie występują obserwacje odstające. Następnie, tworzymy wykresy punktowe dla każdej zmiennej. Widzimy, że wykres RBC/HGB jest zbliżony do liniowego, pozostałe przedstawiają chmury punktów. Gdy przeanalizujemy macierz korelacji, to możemy zauważyć, że największy współczynniki korelacji równy 0, 7 jest dla zmiennych RBC i HGB. Pozostałe współczynniki korelacji są znacząco mniejsze, co oznacza, że nie występuje zależność liniowa między zmiennymi.

```{r include=FALSE}
library(openxlsx)
library(MASS)
library(psych)
library(klaR)
library(tree)
library(randomForest)
library(gbm)
library(BART)
library(ggplot2)
library(pROC)
library(xgboost)
library(caret)
```

```{r}
#uporzadkowanie danych
dane <- read.csv("C:/Users/Julia Kołat/Desktop/Studia/Sem 3,4/Julia Kołat Projekt SL/Baza danych Julia Kołat.csv")
dane[,1] <- as.factor(dane[,1])
dane[,2] <- as.factor(dane[,2])

summary(dane)
```

```{r}
#tworzymy wykresy punktowe dla wszystkich par zmiennych
pairs(dane)

lookup <- c('0'  = 'green', '1' = 'red')
col.ind <- lookup[dane$AMI]
pairs(dane, pch = 21, col = "gray", bg = col.ind)

pairs.panels(dane,
             gap = 0,
             bg = c("red", "green")[dane$AMI],
             pch = 21)

#tworzymy macierz korelacji
cor(dane[,3:8])

```

```{r}
#tworzymy zbiór uczący
set.seed(4)
train_sample<- sample(981,819)
test <- dane[-train_sample,]
train <-dane[train_sample,]

#sprawdzenie
prop.table(table(dane$AMI))
prop.table(table(test$AMI))
prop.table(table(train$AMI))
```

# 3. Modele 

Teraz zajmiemy się budowaniem modeli w celu prognozowania zbioru testowego.

## 3.1. LDA 

Pierwszym modelem jest linear discriminant analysis. Budujemy model. Jak pokazuje poniższy wykres, te dwie gęstości nachodzą na siebie, więc istnieje niepewność do której klasy zakwalifikować obserwacje.

```{r}
#LDA
lda.fit <- lda(AMI ~ . , data = train)
lda.fit
#wykres gęstości
plot(lda.fit)

lda.pred <- predict(lda.fit, test)
lda.class <- lda.pred$class

```

Tworzymy tablicę kontyngencji, która wygląda następująco:

```{r}

#tablica kontyngencji
table(lda.class, test$AMI)
#dokładność modelu
mean(lda.class == test$AMI)
```

Interpretacja:

-   74 to liczba obserwacji zakwalifikowanych przez model do klasy 0, gdy naprawdę obserwacje są z klasy 0. To poprawna klasyfikacja.

-   27 to liczba obserwacji zakwalifikowanych przez model do klasy 1, gdy naprawdę obserwacje są z klasy 0. To nie jest poprawna klasyfikacja (false positives - fałszywie pozytywne).

-   8 to liczba obserwacji zakwalifikowanych przez model do klasy 0, gdy naprawdę obserwacje są z klasy 1. To nie jest poprawna klasyfikacja (false negatives - fałszywie negatywne).

-   53 to liczba obserwacji zakwalifikowanych przez model do klasy 1, gdy naprawdę obserwacje są z klasy 1. To poprawna klasyfikacja.

Następnie obliczamy dokładność modelu, która wynosi 0.7840. Tworzymy krzywą ROC.

```{r}
# Uzyskiwanie prawdopodobieństw dla klasy "1" (pozytywnej)
lda.prob <- lda.pred$posterior[, 2]
dane.test.num <- as.numeric(as.character(test$AMI))
# Dane do wykresu
roc_obj <- roc(dane.test.num, lda.prob)
roc_data <- data.frame(
  TPR = roc_obj$sensitivities,   # True Positive Rate
  FPR = 1 - roc_obj$specificities # False Positive Rate
)

# Rysowanie wykresu
ggplot(roc_data, aes(x = FPR, y = TPR)) +
  geom_line(color = "blue", linewidth = 1) +
  geom_abline(linetype = "dashed", color = "red") +
  labs(title = "Krzywa ROC LDA", x = "False Positive Rate (FPR)", y = "True Positive Rate (TPR)") +
  theme_minimal()

```

Obliczamy AUC (pole pod wykresem ROC LDA):

```{r}
# Obliczenie AUC
auc_value <- auc(roc_obj)
print(paste("AUC (pole pod wykresem ROC LDA):", auc_value))
```

## 3.2. QDA 

Kolejnym modelem jest quadratic discriminant analysis.

```{r}
#QDA
qda.fit <- qda(AMI ~ ., data = train)
qda.fit

qda.pred <- predict(qda.fit, test)
qda.class <- qda.pred$class
```

Budujemy model. Tworzymy tablicę kontyngencji. Prawidłowo zakwalifikował 126 obserwacji, a nieprawidłowo 36.

```{r}
#tablica kontyngencji
table(qda.class, test$AMI)
#dokładność modelu
mean(qda.class == test$AMI)
```

Dokładność modelu wynosi: 0.7778. Tworzymy krzywą ROC.

```{r}
# Uzyskiwanie prawdopodobieństw dla klasy "1" (pozytywnej)
qda.prob <- qda.pred$posterior[, 2]
dane.test.num <- as.numeric(as.character(test$AMI))
# Dane do wykresu
roc_obj <- roc( dane.test.num, qda.prob )
roc_data <- data.frame(
  TPR = roc_obj$sensitivities,   # True Positive Rate
  FPR = 1 - roc_obj$specificities # False Positive Rate
)

# Rysowanie wykresu
ggplot(roc_data, aes(x = FPR, y = TPR)) +
  geom_line(color = "blue", linewidth = 1) +
  geom_abline(linetype = "dashed", color = "red") +
  labs(title = "Krzywa ROC QDA", x = "False Positive Rate (FPR)", y = "True Positive Rate (TPR)") +
  theme_minimal()
```

Obliczamy AUC (pole pod wykresem ROC QDA):

```{r}
# Obliczenie AUC
auc_value <- auc(roc_obj)
print(paste("AUC (pole pod wykresem ROC QDA):", auc_value))
```

## 3.3. LDA i QDA po normalizacji 

Teraz znormalizujemy dane. Na podstawie zbioru uczącego obliczmy parametr lambda potrzebny do transformacji Boxa-Coxa, znormalizujemy dane w zbiorze uczącym, a następnie w zbiorze testowym. Dane po transformacji wprowadzamy do modelu LDA i QDA.

```{r}
#dla znormalizowanych danych
lambda <- c()
norm_train <- train
norm_test <- test

for (i in 4:8) {
  bc <- boxcox(norm_train[,i]~ 1, plotit = FALSE)
  lambda[i] <- bc$x[which.max(bc$y)]
  for (j in 1:819) {
    norm_train[j,i] <- ifelse(lambda[i]==0, log(norm_train[j,i]), (norm_train[j,i]^lambda[i]-1)/lambda[i]) 
  }
  shapiro.test(norm_train[,i])
}


for (i in 4:8) {
  for (j in 1:162) {
    norm_test[j,i] <- ifelse(lambda[i]==0, log(norm_test[j,i]), (norm_test[j,i]^lambda[i]-1)/lambda[i]) 
  }
}
```

```{r}
#LDA
lda.fit <- lda(AMI ~ ., data = norm_train)
lda.fit
plot(lda.fit)

lda.pred <- predict(lda.fit, norm_test)
lda.class <- lda.pred$class
```

Tablice kontyngencji: Model LDA prawidłowo zakwalifikował 119 obserwacji, a błędnie 43. Dokładność modelu LDA po normalizacji wynosi: 0.7346.

```{r}
#tablica kontyngencji
table(lda.class, norm_test$AMI)
#dokładność modelu
mean(lda.class == norm_test$AMI)
```

```{r}
# Uzyskiwanie prawdopodobieństw dla klasy "1" (pozytywnej)
lda.prob <- lda.pred$posterior[, 2]
dane.test.num <- as.numeric(as.character(test$AMI))
# Dane do wykresu
roc_obj <- roc( dane.test.num, lda.prob )
roc_data <- data.frame(
  TPR = roc_obj$sensitivities,   # True Positive Rate
  FPR = 1 - roc_obj$specificities # False Positive Rate
)

# Rysowanie wykresu
ggplot(roc_data, aes(x = FPR, y = TPR)) +
  geom_line(color = "blue", linewidth = 1) +
  geom_abline(linetype = "dashed", color = "red") +
  labs(title = "Krzywa ROC LDA po normalizacji", x = "False Positive Rate (FPR)", y = "True Positive Rate (TPR)") +
  theme_minimal()
```

AUC (pole pod wykresem ROC LDA po normalizacji): 0.8352.

```{r}
# Obliczenie AUC
auc_value <- auc(roc_obj)
print(paste("AUC (pole pod wykresem ROC LDA po normalizacji):", auc_value))
```

```{r}
#QDA
qda.fit <- qda(AMI ~ ., data = norm_train)
qda.fit

qda.pred <- predict(qda.fit, norm_test)
qda.class <- qda.pred$class
```

Model QDA zakwalifikował 128 obserwacji, a błędnie 34. Natomiast dokładność modelu QDA po normalizacji wynosi: 0.7901.

```{r}
#tablica kontyngencji
table(qda.class, norm_test$AMI)
#dokładność modelu
mean(qda.class == norm_test$AMI)
```

```{r}
# Uzyskiwanie prawdopodobieństw dla klasy "1" (pozytywnej)
qda.prob <- qda.pred$posterior[, 2]
dane.test.num <- as.numeric(as.character(test$AMI))
# Dane do wykresu
roc_obj <- roc( dane.test.num, qda.prob )
roc_data <- data.frame(
  TPR = roc_obj$sensitivities,   # True Positive Rate
  FPR = 1 - roc_obj$specificities # False Positive Rate
)

# Rysowanie wykresu
ggplot(roc_data, aes(x = FPR, y = TPR)) +
  geom_line(color = "blue", linewidth = 1) +
  geom_abline(linetype = "dashed", color = "red") +
  labs(title = "Krzywa ROC QDA po normalizacji", x = "False Positive Rate (FPR)", y = "True Positive Rate (TPR)") +
  theme_minimal()

```

AUC (pole pod wykresem ROC QDA po normalizacji): 0.8517.

```{r}
# Obliczenie AUC
auc_value <- auc(roc_obj)
print(paste("AUC (pole pod wykresem ROC QDA po normalizacji):", auc_value))
```

## 3.4 Bagging 

Kolejnym modelem jest bagging. Budujemy model. Tworzymy tablicę kontyngencji. Prawidłowo kwalifikował 130 obserwacji, a nieprawidłowo 32.

```{r}
#BAGGING
bag.ami <- randomForest(AMI ~ . , data = dane, subset = train_sample,  mtry = 7, importance = TRUE)
bag.ami

yhat.bag <- predict(bag.ami, newdata = dane[-train_sample,])
dane.test <- dane[-train_sample, "AMI"]

```

```{r}
#tablica kontyngencji
table(yhat.bag, dane.test)
#dokładność modelu
mean(yhat.bag == dane.test)
```

Dokładność modelu wynosi: 0.8025.

```{r}
# ROC/AUC
yhat.bag_prob <- predict(bag.ami, newdata = dane[-train_sample,], type = "prob")[,2]
dane.test.num <- as.numeric(as.character(dane.test))
# Dane do wykresu
roc_obj <- roc(dane.test.num, yhat.bag_prob)
roc_data <- data.frame(
  TPR = roc_obj$sensitivities,   # True Positive Rate
  FPR = 1 - roc_obj$specificities # False Positive Rate
)

# Rysowanie wykresu
ggplot(roc_data, aes(x = FPR, y = TPR)) +
  geom_line(color = "blue", linewidth = 1) +
  geom_abline(linetype = "dashed", color = "red") +
  labs(title = "Krzywa ROC BAGGING", x = "False Positive Rate (FPR)", y = "True Positive Rate (TPR)") +
  theme_minimal()
```

Obliczamy AUC (pole pod wykresem ROC BAGGING): 0.8809.

```{r}
# Obliczenie AUC
auc_value <- auc(roc_obj)
print(paste("AUC (pole pod wykresem ROC BAGGING):", auc_value))
```

## 3.5. Random forest 

Następnym modelem jest random forest, czyli lasy losowe. Budujemy model. Tworzymy tablicę kontyngencji. Prawidłowo zakwalifikował 130 obserwacji, a nieprawidłowo 32.

```{r}
#RANDOM FOREST
rf.ami<- randomForest(AMI ~ ., data = dane, subset = train_sample,
                          mtry = 3, importance = TRUE)
yhat.rf <- predict(rf.ami, newdata = dane[-train_sample,])

#tablica kontyngencji
table(yhat.rf, dane.test)
#dokładność modelu
mean(yhat.rf == dane.test)
```

Dokładność modelu wynosi: 0.8024.

Za pomocą funkcji importance() otrzymaliśmy wykres, który przedstawia jak bardzo zmienna jest znacząca dla modelu.

```{r}
#wykres przedstawiający jak bardzo zmienne są znaczące
importance(rf.ami)
varImpPlot(rf.ami)
```

Jak pokazują miary MDA i MDG, najbardziej znaczącą zmienną jest WBC, kolejne to LY oraz MO, natomiast najmniejszy wpływ mają zmienne HGB i SEX.

Tworzymy krzywą ROC.

```{r}
yhat.rf_prob <- predict(rf.ami, newdata = dane[-train_sample,], type = "prob")[,2]
dane.test.num <- as.numeric(as.character(dane.test))
# Dane do wykresu
roc_obj <- roc(dane.test.num, yhat.rf_prob)
roc_data <- data.frame(
  TPR = roc_obj$sensitivities,   # True Positive Rate
  FPR = 1 - roc_obj$specificities # False Positive Rate
)

# Rysowanie wykresu
ggplot(roc_data, aes(x = FPR, y = TPR)) +
  geom_line(color = "blue", linewidth = 1) +
  geom_abline(linetype = "dashed", color = "red") +
  labs(title = "Krzywa ROC RANDOM FOREST", x = "False Positive Rate (FPR)", y = "True Positive Rate (TPR)") +
  theme_minimal()
```

Obliczamy AUC (pole pod wykresem ROC RANDOM FOREST): 0.8933.

```{r}
# Obliczenie AUC
auc_value <- auc(roc_obj)
print(paste("AUC (pole pod wykresem ROC RANDOM FOREST):", auc_value))
```

## 3.6 Boosting
Kolejnym modelem jest boosting. Budujemy model.
```{r}
dane_ami_num <- dane
dane_ami_num$AMI <- as.numeric(as.character(dane$AMI))
dane.test.num <- as.numeric(as.character(dane.test))

boost.ami <- gbm(AMI ~ . , data = dane_ami_num[train_sample,],
                 distribution = "bernoulli", n.trees = 5000,
                    interaction.depth = 4)
```
```{r}
#wykres pokazuje znaczenie zmiennych dla modelu
summary(boost.ami)
```
Z modelu boost.ami wynika, że najbardziej wpływową
zmienna jest WBC, następne w kolejności są LY oraz MO. 

```{r}
#gęstości brzegowe dla zmiennych
plot(boost.ami, i = "WBC")
plot(boost.ami, i = "LY")

yhat.boost <- predict(boost.ami, newdata = dane_ami_num[-train_sample, ], n.trees = 5000)

# Przekształcenie logitowej wartości na prawdopodobieństwa
yhat.boost.prob <- 1 / (1 + exp(-yhat.boost))

# Konwersja prawdopodobieństw na klasy (0 lub 1)
yhat.boost.class <- ifelse(yhat.boost.prob >= 0.5, 1, 0)

```
Tworzymy tablicę kontyngencji.
Prawidłowo zakwalifikował 132 obserwacji, a nieprawidłowo 30.
```{r}
#tablica kontyngencji
table(yhat.boost.class, dane.test)
#dokładność modelu
mean(yhat.boost.class == dane.test)
```

Dokładność modelu wynosi: 0.8148. Tworzymy krzywą ROC
```{r}
# ROC/AUC

# Dane do wykresu
roc_obj <- roc(dane.test.num, yhat.boost.prob)
roc_data <- data.frame(
  TPR = roc_obj$sensitivities,   # True Positive Rate
  FPR = 1 - roc_obj$specificities # False Positive Rate
)

# Rysowanie wykresu
ggplot(roc_data, aes(x = FPR, y = TPR)) +
  geom_line(color = "blue", linewidth = 1) +
  geom_abline(linetype = "dashed", color = "red") +
  labs(title = "Krzywa ROC BOOSTING", x = "False Positive Rate (FPR)", y = "True Positive Rate (TPR)") +
  theme_minimal()

```
```{r}
# Obliczenie AUC
auc_value <- auc(roc_obj)
print(paste("AUC (pole pod wykresem ROC BOOSTING):", auc_value))
```

Obliczamy AUC (pole pod wykresem ROC BOOSTING): 0.8826.

## 3.7 Bayesian additive regression tree
Następnym modelem jest Bayesian additive regression tree (BART). Sprawdzimy dwie funkcje logitową
lbart() oraz probitową pbart().
```{r}
x <- dane[, 2:8]
dane.ami <- dane[, "AMI"]
dane.ami <- as.numeric(as.character(dane.ami))
xtrain <- x[train_sample, ]
dane.ami.train <- dane.ami[train_sample]
xtest <- x[-train_sample, ]
dane.ami.test <- dane.ami[-train_sample]

```
Po przygotowaniu zmiennych budujemy model.
```{r}
# Funkcja lbart z domyślnymi parametrami
bartfit <- lbart(xtrain, dane.ami.train, x.test = xtest)

# Sprawdzamy na danych testowych:
yhat.bart<- bartfit$prob.test.mean
yhat.bart.class <- ifelse(yhat.bart > 0.5, 1, 0)  # Klasyfikacja binarna

```

Tablice kontyngencji.
```{r}
#tablica kontyngencji
table(yhat.bart.class, dane.test)
#dokładność modelu
mean(yhat.bart.class == dane.test)
```

Model z funkcją lbart() prawidłowo zakwalifikował 126 obserwacji, model z funkcją pbart() 127. Błędnie zakwalifikowane obserwacje w pierwszym modelu to 36, a w drugim 35. Dokładność modelu z użyciem funkcji lbart() wynosi: 0.7778. Natomiast dokładność modelu z użyciem
funkcji pbart() wynosi: 0.7840.

```{r}
ord <- order(bartfit$varcount.mean, decreasing = T)
bartfit$varcount.mean[ord]
# Im większa wartość, tym bardziej istotna była dana zmienna w predykcji modelu
```

Z modelu wynika, że najbardziej znaczącymi zmiennymi są: WBC,
AGE oraz LY.
Krzywa ROC:

```{r}
# ROC/AUC

# Dane do wykresu
roc_obj <- roc(dane.ami.test, yhat.bart)
roc_data <- data.frame(
  TPR = roc_obj$sensitivities,   # True Positive Rate
  FPR = 1 - roc_obj$specificities # False Positive Rate
)

# Rysowanie wykresu
ggplot(roc_data, aes(x = FPR, y = TPR)) +
  geom_line(color = "blue", linewidth = 1) +
  geom_abline(linetype = "dashed", color = "red") +
  labs(title = "Krzywa ROC L BART", x = "False Positive Rate (FPR)", y = "True Positive Rate (TPR)") +
  theme_minimal()

# Obliczenie AUC
auc_value <- auc(roc_obj)
print(paste("AUC (pole pod wykresem ROC L BART):", auc_value))
```

## 3.8 XGBoost
Kolejnym modelem jest XGBoost. Przekształcamy dane, aby były odpowiednie do modelu.
```{r}
# Wczytujemy dane:
# 1. Konwersja danych
x <- dane
x[] <- lapply(x, function(col) {
  if (is.factor(col) || is.character(col)) {
    as.numeric(as.character(col))
  } else {
    as.numeric(col)
  }
})
x <- as.matrix(x)
y.ami <- as.numeric(as.character(dane[, "AMI"]))

# 2. Podział na zbiory
xtrain <- x[train_sample, ]
y.ami.train <- y.ami[train_sample]
xtest <- x[-train_sample, ]
y.ami.test <- y.ami[-train_sample]

data_train <- list(data = xtrain[,2:8], label = y.ami.train)
data_test <- list(data = xtest[,2:8], label = y.ami.test)

# DMatrix dla zbioru treningowego
dtrain <- xgb.DMatrix(data = data_train$data, label = data_train$label)
# DMatrix dla zbioru testowego
dtest <- xgb.DMatrix(data = data_test$data, label = data_test$label)

# szukanie optymalnej wartości parametru nrounds
watchlist <- list(train=dtrain, test=dtest)
model <- xgb.train(data = dtrain, max.depth = 3, watchlist = watchlist,
                   nrounds = 200)

bstSparse <- xgboost(data = data_train$data, label = data_train$label,
                     max.depth = 6, eta = 0.1, nthread = 2, nrounds = 50,
                     objective = "binary:logistic", eval_metric = "error")


bstDMatrix <- xgboost(data = dtrain,
                      max.depth = 2, eta = 0.1, nthread = 2, nrounds = 50,
                      objective = "binary:logistic", eval_metric = "error")

y_pred <- predict(bstDMatrix, newdata = dtest)
y_pred_class <- ifelse(y_pred > 0.5, 1, 0)
```
Za pomocą
funkcji xgb.train() i przeanalizowaniu listy, otrzymujemy parametr nrounds = 50. Budujemy model
z uwzględnieniem tego parametru.

Tworzymy tablicę kontyngencji.
```{r}
#tablica kontyngencji
table(y_pred_class, y.ami.test)
#dokładność modelu
mean(y_pred_class == y.ami.test)
```
Model prawidłowo zakwalifikował 133 obserwacji, a nieprawidłowo 29.
Dokładność modelu wynosi: 0.8201. Tworzymy krzywą ROC.

```{r}
# ROC/AUC

# Dane do wykresu
roc_obj <- roc(y.ami.test, y_pred)
roc_data <- data.frame(
  TPR = roc_obj$sensitivities,   # True Positive Rate
  FPR = 1 - roc_obj$specificities # False Positive Rate
)

# Rysowanie wykresu
ggplot(roc_data, aes(x = FPR, y = TPR)) +
  geom_line(color = "blue", linewidth = 1) +
  geom_abline(linetype = "dashed", color = "red") +
  labs(title = "Krzywa ROC XGBOOST", x = "False Positive Rate (FPR)", y = "True Positive Rate (TPR)") +
  theme_minimal()

# Obliczenie AUC
auc_value <- auc(roc_obj)
print(paste("AUC (pole pod wykresem ROC XGBOOST):", auc_value))
```
